臺灣高等法院刑事判決　　　　　　　　　　　　　　九十年度上易字第一二七八號
　　上　訴　人
　　即 自訴 人　甲○○○股份有限公司
　　代　表　人　丁○○
　　代　理　人　乙○○
　　　　　　　　戊○○
　　　　　　　　己○○
　　被　　　告　丙○○
　　選任辯護人　南雪貞
　　　　　　　　陳德峰
右上訴人因被告偽造文書案件，不服臺灣台北地方法院八十八年度自字第四三三號，
中華民國九十年二月二十七日第一審判決提起上訴，本院判決如左：
    主  文
上訴駁回。
    理  由
一、本案經本院審理結果，第一審認本件自訴不受理，認事用法並無不當，應予維持
    ，並引用第一審判決書記載之理由及證據（如附件）。
二、自訴人上訴意旨略謂：按司法院大法官第四五三號解釋，商業會計事務：：：，
    其性質涉及公共利益與人民財產權益：：，可證商業會計法所保護之法益不以保
    護國家法益為限，更包括人民財產權利之個人法益。而自訴人為被告犯行之直接
    被害人，自得提起自訴云云。惟查原判決業於理由欄詳細說明，按犯罪之被害人
    得提起自訴，刑事訴訟法第三百十九條第一項固有明定，惟此被害人係指犯罪之
    直接被害人而言。又犯罪事實之一部提起自訴者，他部雖不得自訴亦以得提起自
    訴論，但不得提起自訴部分係較重之罪者不在此限；不得提起自訴而提起者，應
    諭知不受理之判決，並得不經言詞辯論為之，同法第三百十九條第二項、三百三
    十四條、第三百四十三條、第三百零七條亦有明定。次按，商業會計法第七十一
    條第一款填製不實會計憑證帳冊罪，其所侵害者為國家法益（最高法院八十六年
    度台上字第四六一一號、八十九年度台上字第四五二九號裁判意旨參照），縱犯
    罪之結果於私人權益不無影響，個人亦屬間接被害，不得提起自訴。且法院於不
    妨害事實同一之範圍內，得自由認定事實，適用法律，不能僅就自訴狀記載之罪
    名審理，亦不受自訴狀所陳明應適用法條之拘束（最高法院四十六年台上字第四
    ０六號判例及七十六年台上字第二一五八號判決參照）。查本件自訴人自訴被告
    製作不實之公司資產負債表、損益表等事實，雖僅陳明被告犯有刑法第二百十五
    條業務上登載不實之偽造文書罪及同法第三百四十二條背信罪。惟公司資產負債
    表及損益表，均屬商業會計法第二十八條所定之財務報表之一，如以明知不實事
    項記入前開財務報表，所涉為商業會計法第七十一條第五款之致使財務報表發生
    不實之結果填製不實罪（見本院卷經濟部中華民國九十年十一月十五日經（九０
    ）商字第０九００二二四六０三０號函，原審誤為同法第一款之罪）；故本件依
    自訴人所訴事實觀之，被告所為該當於商業會計法第七十一第五款之罪，且該罪
    原即含有業務上登載不實之本質，自不應再論以刑法第二百十五條之業務上登載
    不實之偽造文書罪（最高法院八十七年度台上字第一一號判決可資參照）。自訴
    人認被告前開行為應論以業務上登載不實之偽造文書罪，容有誤會。又自訴人所
    訴被告涉嫌背信及填製不實會計憑證帳冊罪間，互有方法結果之牽連犯裁判上一
    罪關係，並以商業會計法第七十一條第五款之罪為重，其所侵犯者為國家法益，
    自訴人並非直接被害人，況填製不實會計憑證之犯罪，其侵害之個人，固可能為
    公司，但亦有可能為公司之股東或債權人。本件自訴人公司並未具體指出其如何
    受害，故不足認其當然為該犯罪之被害人揆諸前開規定，即不得提起自訴。至上
    訴人所提出之前揭大法官第四五三號解釋，僅可得知商業會計法所保障法益之範
    圍兼及人民財產權益，非謂特定之自訴人即係直接被害人，從而上訴人指摘原判
    決不當，為無理由，應予駁回。
據上論斷，應依刑事訴訟法第三百七十三條、第三百六十八條，判決如主文。
中    華    民    國    九十一   年       五       月       二十二     日
                              臺灣高等法院刑事第八庭
                                  審判長法  官  陳  祐  治
                                        法  官  沈  宜  生
                                        法  官  楊  炳  禎
右正本證明與原本無異。
如不服本判決，應於判決收受送達後十日內向本院提出上訴書狀，其未敘述上訴
之理由者並得於提起上訴後十日內向本院補提理由書（均須按他造當事人之人數
附繕本）。
                                        書記官  廖  素  花
中    華    民    國    九十一    年      五      月        二十七     日
